ACORDAO-COMPLETO-2513472

ACÓRDÃO 2703/2021 ATA 45/2021 - PLENÁRIO

VISTA, relatada e discutida esta representação da Secretaria de Controle Externo de Aquisições Logísticas - Selog sobre indícios de irregularidades na aquisição de itens médico-hospitalares para enfrentamento da pandemia da Covid-19 pela Fundação Estatal Piauiense de Serviços Hospitalares. 
ACORDAM os Ministros do Tribunal de Contas da União, reunidos em Sessão do Plenário, ante os motivos expostos pelo Relator e com fundamento nos artigos 10, § 1º, 12, inciso II, e 47 da Lei 8.443/1992 c/c os artigos 198, parágrafo único, e 237, inciso VI do Regimento Interno do TCU, em: 
9.1. conhecer da representação para, no mérito, considerá-la parcialmente procedente; 
9.2. converter o presente processo em tomada de contas especial;
9.3. autorizar as citações dos responsáveis arrolados a seguir, para que, no prazo de 15 (quinze) dias, apresentem alegações de defesa quanto às irregularidades apontadas e/ou recolham, solidariamente, aos cofres do Fundo Nacional de Saúde, as quantias abaixo indicadas, atualizadas monetariamente a partir das respectivas datas até o efetivo pagamento, abatendo-se na oportunidade a quantia eventualmente ressarcida, na forma da legislação em vigor:
9.3.1. Sr. Pablo Dantas de Moura Santos (CPF XXX.457.573-XX) em solidariedade com a empresa Dimensão Distribuidora de Medicamentos Eireli (CNPJ 02.956.130/0001-28) , em decorrência do superfaturamento de R$ 1.914.391,56 verificado na execução do Contrato 55/2020, celebrado por meio da Dispensa de Licitação 20/2020, decorrente da contratação, fornecimento e pagamento dos itens "Máscara Cirúrgica" e "Máscara N95" com preços superiores ao preço médio praticado em compras semelhantes efetuadas por outros órgãos públicos no mesmo período:
	VALOR ORIGINAL 
	DATA DA OCORRÊNCIA

	R$ 1.194.800,00
	16/9/2020

	R$ 481.557,00
	21/9/2020

	R$ 136.800,00
	16/9/2020

	R$ 101.234,56
	21/9/2020

9.3.2. Sr. Pablo Dantas de Moura Santos (CPF XXX.457.573-XX) em solidariedade com a Distribuidora Nogueira de Medicamentos Ltda. - Disnomed (CNPJ 03.315.618/0001-39) , em decorrência do superfaturamento de R$ 126.942,00, verificado na execução do Contrato 57/2020, celebrado por meio da Dispensa de Licitação 20/2020, decorrente da contratação, fornecimento e pagamento dos itens "Máscara Cirúrgica" e "Luva descartável para procedimentos" com preços superiores ao preço médio praticado em compras semelhantes efetuadas por outros órgãos públicos no mesmo período:
	VALOR ORIGINAL 
	DATA DA OCORRÊNCIA

	R$ 94.050,00
	21/5/2020

	R$ 10.450,00
	23/6/2020

	R$ 19.502,00
	21/5/2020

	R$ 2.940,00
	23/6/2020

9.4. informar aos responsáveis que, caso venham a ser condenados pelo Tribunal, os débitos ora apurados serão acrescidos de juros de mora, nos termos do § 1º do art. 202 do RI/TCU;
9.5. cientificar o Ministro de Estado da Saúde acerca da conversão do presente processo em tomada de contas especial, nos termos do art. 198, parágrafo único, do Regimento Interno/TCU;
9.6. apensar os presentes autos ao processo de tomada de contas especial que vier a ser autuado, na forma prevista no art. 41 da Resolução - TCU 259/2014;
9.7. encaminhar, quando da citação, cópia da instrução à peça 72 ao Sr. Pablo Dantas de Moura Santos e às empresas Dimensão Distribuidora de Medicamentos Eireli e Distribuidora Nogueira de Medicamentos Ltda. - Disnomed;
9.8. encaminhar cópia deste acórdão aos responsáveis, à Fundação Estatal Piauiense de Serviços Hospitalares e à Comissão Parlamentar de Inquérito da Pandemia da Covid-19 no Senado Federal, com a informação de que a íntegra do relatório e do voto que o fundamentam podem ser consultados no endereço eletrônico www.tcu.gov.br/acordaos.

Representação acerca de possível superfaturamento em aquisições de itens médico-hospitalares realizadas pela Fundação Estatal Piauiense de Serviços Hospitalares.

Governo do Estado do Piauí

3. Interessados/Responsáveis: não há.

13.1. Ministros presentes: Ana Arraes (Presidente), Walton Alencar Rodrigues, Augusto Nardes, Aroldo Cedraz, Raimundo Carreiro, Bruno Dantas e Jorge Oliveira (Relator).
13.2. Ministros-Substitutos convocados: Augusto Sherman Cavalcanti e André Luís de Carvalho.

ACORDAO-COMPLETO-2522386

Acórdão 557/2022 - Plenário

JORGE OLIVEIRA

Adoto como relatório a instrução elaborada na Secretaria de Controle Externo de Aquisições Logísticas - Selog (peça 72) , endossada pelos dirigentes daquela unidade:
"INTRODUÇÃO
1.	Cuidam os autos de representação autuada para apurar possíveis irregularidades, prejuízos e responsabilizações nos Contratos 55 e 57/2020 da Fepiserh, celebrados com Dimensão Distribuidora de Medicamentos Eireli e Distribuidora Nogueira de Medicamentos Ltda. (Disnomed) , respectivamente, para aquisição de equipamentos de proteção individual, tendo em vista os indícios de sobrepreço relatados à peça 228, do TC Processo 016.867/2020-3, que trata de acompanhamento de aquisições públicas para enfrentamento da Covid-19, conforme despacho da Ministra Ana Arraes (peça 1) .
HISTÓRICO 
2.	A Fepiserh, por meio da Dispensa de Licitação 20/2020, instaurada no bojo do processo administrativo 1.292/2020 (peças 17-18) , celebrou os contratos 55/2020 com a Dimensão Distribuidora de Medicamentos EIRELI, no valor original de R$ 4.598.800,00 (peça 17, p. 122-137) , e 57/2020 com a Distribuidora Disnomed, no valor original de R$ 2.100.900,00 (peça 17, p. 154-168) , além do contrato 56/2020, com a 2 MV Distribuidora, que não é objeto da presente representação, todos assinados em 16/4/2020.
3.	A Secretaria do TCU no Estado do Piauí (SEC-PI) , em análise preliminar dos preços praticados nos mencionados contratos, apontou que os itens máscara descartável 3 camadas, máscara N95 e luva descartável apresentaram preços consideravelmente mais elevados que os registrados em compras públicas efetuadas no mesmo período, e disponíveis no Painel de Preços do Governo Federal. Considerando como referência preços praticados à época das aquisições, com características semelhantes, estimou possível superfaturamento, da ordem de R$ 2.716.535,56, nas aquisições realizadas por meio dos contratos 55 e 57/2020 (peça 228, do TC Processo 016.867/2020-3) .   
4.	Diante dos fatos, a Ministra Ana Arraes exarou despacho no TC Processo 016.867/2020-3, que tem por objeto o acompanhamento das aquisições públicas voltadas ao enfrentamento da Covid-19, no qual determinou a instauração da presente representação para apurar possíveis irregularidades, prejuízos e responsabilizações relacionadas às aquisições realizadas por meio dos Contratos 55 e 57/2020, celebrados entre a Fepiserh e, respectivamente, as empresas Dimensão Distribuidora de Medicamentos Eireli e Distribuidora Nogueira de Medicamentos Ltda. (Disnomed) , para aquisição de equipamentos de proteção individual (peça 1) . 
5. 	A instrução precedente (peça 5) propôs a realização de diligência à Fepiserh para que encaminhasse as seguintes informações/documentos:
a)	cópia integral do processo de Dispensa de Licitação 20/2020, para aquisição de equipamentos de proteção individual, a serem fornecidos ao Hospital Getúlio Vargas (HGV) , ao Hospital Regional Justino Luz (HRJL) e à sede da Fepiserh, que culminou com a celebração dos Contratos 55/2020 e 57/2020;
b) 	termo de referência simplificado contendo a estimativa de preço obtida para a contratação, nos termos do art. 4º-E, § 1º, inc. VI, da Lei 13.979/2020, ou a justificativa para a dispensa deste feito, prevista no art. 4º-E, § 2º, desta lei; e, se for o caso, a justificativa para a contratação por valores superiores ao estimado, conforme art. 4º-E, § 3º, do mesmo normativo; 
c)	cópia de todos os documentos orçamentários, contábeis, financeiros e fiscais relativos às compras efetuadas no âmbito dos Contratos 55/2020 e 57/2020, tais como notas de empenho, notas de liquidação, ordens bancárias, notas fiscais, comprovantes de pagamentos, transferências bancárias etc.;
d)	extratos bancários da (s) conta (s) corrente (s) utilizada (s) para os pagamentos efetuados nas aquisições mencionadas, referentes aos meses em que foram efetuados pagamentos de EPIs adquiridos por meio dos Contratos 55/2020 e 57/2020;
e) 	informe qual a situação atual dos contratos 55/2020 e 57/2020, destacando se houve restituição de valores pagos às empresas Dimensão Distribuidora de Medicamentos EIRELI (CNPJ 02.956.130/0001-28) e Distribuidora Disnomed (CNPJ 03.315.618/0001-39) , e se há algum processo de cobrança de valores repassados às empresas no âmbito dos referidos contratos (encaminhar cópias da documentação probatória, tais como comprovantes de eventuais restituições realizadas e de eventuais processos de cobrança) ; 
f)	designação formal de interlocutor que conheça da matéria para dirimir eventuais dúvidas, informando nome, função/cargo, e-mail e telefone de contato; e
g)	demais informações que julgar necessárias.
6. 	O Sr. Diretor da 2º Diretoria da Selog, com fundamento na delegação de competência conferida pela Portaria-MIN-JGO 1/2021, do Exmo. Ministro-Relator Jorge Oliveira, e na subdelegação conferida pelo art. 2º da Portaria Selog 3/2020, determinou a realização da diligência à Fepiserh nos termos propostos na instrução à peça 5 (peça 6) .
7.	A diligência foi realizada por meio do Ofício 27617/2021-TCU-Seproc (peça 10) , expedido em 31/5/2021.
8.	A Fepiserh atendeu a diligência, tempestivamente, em 14/6/2021, apresentando os elementos juntados às peças 13-43, que contemplam, em suma, as seguintes informações:
a) 	Ofício de resposta à diligência, contemplando informações acerca da Dispensa de Licitação 20/2020 e dos Contratos 55 e 57/2020, além da designação de interlocutor para dirimir eventuais dúvidas sobre a matéria (peça 13) ;
b)	extrato de publicação do Terceiro Termo Aditivo ao Contrato 55/2020/Fepiserh (peça 14) ;
c)	Primeiro Termo Aditivo ao Contrato 55/2020/Fepiserh (peça 15) ;
d)	Primeiro Termo Aditivo ao Contrato 57/2020/Fepiserh (peça 16) ;
e)	processo administrativo 1292/2020, referente a Dispensa de Licitação 20/2020 e contratos 55 e 57/2020 (peças 17-18) ;
f)	extrato das Ordens Bancárias das Emendas Parlamentares (peças 19 a 24) ;
g)	processo de pagamento da empresa Disnomed (peças 25 a 36) ;
h)	processo de pagamento da empresa Dimensão (peças 37 e 38) ;
i)		Glosa de valores pagos a empresa Disnomed (peça 39) ;
j)	Notas Fiscais canceladas/devolvidas, referente ao contrato 55/2020, e extrato de publicação do termo de glosa referente ao contrato 57/2020 (peça 40) ; 
k)	Decreto Estadual 17.112/2017 - Estatuto Social da Fepiserh (peça 41) ;
l)	Lei Estadual 6.958/2017, que instituiu a Fepiserh (peça 42) ; e
m) 	Decreto, de 10/2/2021, que nomeou o atual Presidente da Fepiserh (peça 43) .	
EXAME DE ADMISSIBILIDADE
9.	Os pagamentos realizados no âmbito do Contrato 55/2020, celebrado com a Dimensão Distribuidora de Medicamentos EIRELI, foram custeados com recursos vinculados de transferências fundo a fundo (peça 37, p. 3 e 5) e da Saúde - aplicação Covid-19 (peça 38, p. 3 e 5) , todos provenientes de Emendas Parlamentares, consoante atestam as contas bancárias utilizadas nos pagamentos realizados (peças: 19; 20; 21; 37, p. 52-54; e 38, p. 58) .
10.	As aquisições realizadas por meio do Contrato 57/2020, celebrado com a Distribuidora Disnomed, foram custeadas com recursos de transferências fundo a fundo vinculados à Covid-19 (peças: 25, p. 4; 26, p. 4; 27, p. 4; 28, p. 8; 29; p. 4; 30, p. 4, 31, p. 4; e 33, p. 4) , provenientes, parcialmente, de Emendas Parlamentares (peças: 22; 23; 26, p. 84; 30, p. 88; e 31, p. 67) . 
11.	Portanto, verificada a utilização de recursos federais nas aquisições questionadas, tem-se que o TCU é competente para tratar da matéria, sujeitando-se à jurisdição desta Corte de Contas os responsáveis pela aplicação dos recursos. O potencial risco de dano ao erário, decorrente do possível sobrepreço nas contratações questionadas, configura interesse público no trato das supostas irregularidades. Ademais, a Selog/TCU possui legitimidade para representar ao Tribunal, consoante disposto no inciso VI do art. 237 do RI/TCU, estando o feito acompanhando de suficientes indícios concernentes à irregularidade. 
12.	Assim, presentes todos os requisitos de admissibilidade constantes no art. 237, inciso VI e parágrafo único, do Regimento Interno/TCU, e no art. 103, § 1º, da Resolução - TCU 259/2014, a representação deve ser conhecida.
EXAME TÉCNICO
13.	O processo administrativo 1.292/2020, referente à Dispensa de Licitação 20/2020, foi autuado em 17/3/2020, visando à aquisição de EPIs, a serem fornecidos para o HGV, HRJL e para a sede da Fepiserh (peça 18, p. 24) . Consta do processo administrativo cotações realizadas com as seguintes empresas:
a)	2MV Distribuidora de Produtos Hospitalares (peça 18, p. 37-38) ;
b) 	Alternativa Distribuidora de Medicamentos (peça 18, p. 39-40) ;
c)	Dipalimp Distribuidora (peça 18, p. 41-42) ;
d)	Globomed Distribuidora (peça 18, p. 45) ;
e)	Mais Saúde Distribuidora (peça 18, p. 46) ;
f)	Distribuidora Nogueira de Medicamentos - Disnomed (peça 18, p. 47) e
g)	Dimensão Distribuidora de Medicamentos (peça 18, p. 43-44) 
14.	Tais cotações subsidiaram a Justificativa de Preço, de 26/3/2020 (peça 18, p. 141) , bem como a Justificativa da Dispensa de Licitação 20/2020, de 30/3/2020 (peça 18, p. 203-212) . Posteriormente, em 16/4/2020, foi juntado o Relatório de Cotação 1292/2020, referente a outras contratações públicas (peça 17, p. 85-108) , e elaborada nova Justificativa de Preço (peça 17, p. 112-117) . O Termo de Ratificação da Dispensa de Licitação foi expedido em 15/4/2020 (peça 17, p. 119) e os Contratos 55 e 57/2020, objetos desta representação, assinados em 16/4/2020, com os seguintes valores: 
Contrato 55/2020 - Dimensão, destinado ao Hospital Getúlio Vargas (peça 17, p. 122-137) :
	Produto
	Qde.
	Vlr. unid.
	Vlr. Total

	Avental descartável manga comprida
	100.000 unid.
	5,10
	R$      510.000,00

	Máscara cirúrgica descartável 3 camadas. Cx. 50 unid.
	11.600 Cx. =
580.000 unid.
	260,00 Cx. 5,20 unid.
	R$   3.016.000,00

	Máscara N95
	20.000 unid.
	53,64
	R$   1.072.800,00

	Total
			R$   4.598.800,00

Contrato 57/2020, Disnomed, destinado ao Hospital Regional Justino Luz (peça 17, p. 154-168) :
	Produto:
	Qde.
	Vlr. unid.
	Vlr. Total

	Avental descartável manga comprida
	4.000 unid.
	5,10
	 R$        20.400,00 

	Máscara cirúrgica descartável 3 camadas. Cx. 50 unid.
	4.600 cx. = 
230.000 unid.
	260,00/Cx. 5,20/unid.
	 R$   1.196.000,00 

	Máscara N95
	2.500 unid.
	53,64
	 R$      134.100,00 

	Luva descartável individual para procedimentos - Látex natural
	13.000 cx.
	44,80
	 R$      582.400,00 

	Álcool em gel 70% 800mL refil
	7.000 cx.
	24,00
	 R$      168.000,00 

	Total 

	 R$   2.100.900,00 

15.	Com efeito, os preços unitários contratados dos itens 'máscara cirúrgica descartável 3 camadas', 'máscara N95' e 'luva descartável para procedimentos' foram bastante superiores aos preços de mercado, tanto considerando o mês de março/2020 (mês da pesquisa de preços) como o mês de abril/2020 (mês da contratação) , conforme mediana dos preços registrados no Painel de Preços do governo federal/filtro região nordeste:
a)	a mediana do preço unitário da máscara cirúrgica descartável 3 camadas foi de R$ 1,60 no mês de março/2020 (peça 46) e de R$ 2,69 no mês de abril/2020 (peça 52) , enquanto o preço contratado foi de R$ 5,20 por unidade; 
b) 	a mediana do preço unitário da máscara N95 foi de R$ 17,00 no mês de março/2020 (peça 49) e de R$ 16,50 no mês de abril/2020 (peça 56) , enquanto o preço contratado foi de R$ 53,64 por unidade; e
c)	a mediana do preço unitário da luva descartável individual para procedimentos foi de R$ 20,00 no mês de março/2020 (peça 53) e de R$ 29,45 no mês de abril/2020 (peça 57) , enquanto o preço contratado foi de R$ 44,80 por unidade; e
16.	Registre-se que o preço de mercado dos itens 'máscara cirúrgica' e 'luva descartável para procedimentos' também são passíveis de consulta no 'Painel de Compras Covid-19, onde se extrai as medianas mensais de R$ 1,60 em março/2020 (peça 62) e de R$ 2,29 em abril/2020 (peça 63) para o item 'máscara cirúrgica' e de R$ 29,90 em março/2020 (peça 68) e de R$ 31,00 em abril/2020 (peça 69) para a caixa 'luva descartável para procedimentos', corroborando a ocorrência de sobrepreço nos valores contratados, de R$ 5,20/unidade da máscara e de R$ 29,45/caixa da luva descartável. 
17. Depreende-se da Justificativa de Preço, de 26/3/2020 (peça 18, p. 141) e da Justificativa da Dispensa de Licitação 20/2020, de 30/3/2020 (peça 18, p. 203-212) , que a seleção das contratadas e a definição dos preços basearam-se exclusivamente nas cotações realizadas com empresas do mercado local (peça 18, p. 37-47) . Posteriormente, foi elaborado novo Mapa de Apuração de Preços (peça 17, p. 112-115) , com a inclusão de preços de contratações públicas (peça 17, p. 85-108) , ratificando as empresas selecionadas e os preços ofertados, consoante nova 'justificativa de preço para aquisição emergencial' (peça 17, p. 116/117) , com o seguinte teor:
Considerando que foi realizada cotação de preço, informamos que a relação do serviço listado no aludido processo foi solicitada para diversas empresas do ramo pertinente referente ao objeto solicitado, havendo o retorno dos respectivos fornecedores à solicitação encaminhada; fls. 38 a 47.
Considerando a pluralidade dos produtos, cumpre-nos informar que três 07 (sete) empresas do ramo pertinente aos objetos solicitados apresentaram cotação de preços para os referidos serviços, não restando conclusiva a pesquisa, no que se refere à formação do preço de referência do certame, o que ensejou a expansão da pesquisa a outras fontes, onde foi realizado Pesquisa de Mercado no Banco de Preço, sendo assim feito Mapa de Apuração de Preço, Considerando finalmente a necessidade de aliarmos a pesquisa entre fornecedores e outros sistemas de compras públicas ou fixados por órgãos oficiais, buscamos fazer análise correlacionando as propostas, foram anexados Contratos, Ata de Registro de Preço e Notas Ficais, referente a compras de entes público do mesmo objeto ora solicitado.
Deste modo, restou concluída a aludida pesquisa, certificou-se que a empresa 2MV Distribuidora de Produtos Hospitalares CNPJ 21.348.798/0001-37, Dimensão Distribuidora de Medicamentos Eireli CNPJ 02.956.130/0001-28 Disnomed - Distribuidora Nogueira de Medicamentos Ltda CNPJ 03.315.618/0001-39, apresentaram a melhor proposta em relação as demais empresas, que atende as especificações exigidas (quantidade dos produtos e/ou serviços) pelos hospitais, apresentando também regularidade fiscal em dias.
Sendo que o valor para eventual contratação será para 2MV Distribuidora no valor de R$ 326.305,00 (trezentos e vinte e seis mil trezentos e cinco reais) para Dimensão Distribuidora no valor de R$ 4.598.800,00 (quatro milhões quinhentos e noventa e oito mil e oitocentos reais) e para a Dsinomed no valor de R$ 2.100.900,00 (dois milhões cem mil e novecentos reais) totalizando o valor global de R$ 7.026.005,00 (sete milhões vinte e seis mil e cinco reais) 
18.	No entanto, observa-se que contratações públicas consideradas para elaborar a justificativa do preço dos contratos possuem quantitativos irrisórios comparados ao total que se pretendia adquirir para os itens tratados nesta representação. Ademais, foram pinçadas apenas compras com preços superiores aos pactuados, conquanto muito acima do preço médio de compras semelhantes efetuadas por outros órgãos públicos no mesmo período, então disponíveis no Painel de Preços do Governo Federal. Não houve pesquisa de certames com altos quantitativos, com vistas a verificar uma possível economia de escala, o que torna falha a pesquisa realizada pela Fepiserh, senão vejamos:
a)	Máscara cirúrgica: foram consultadas duas contratações, uma da Ebserh e outra da Presidência da República. A primeira para a aquisição de 400 caixas a R$ 135,50 cada e a segunda, 100 caixas a R$ 410,00 (peça 17, p. 91-92) . O preço de referência considerado no mapa de apuração de preços (peça 17, p. 112) foi obtido pela média simples dos dois preços indicados (R$ 272,75) . O total demandado nos dois contratos era de 16.200 caixas. O Painel de Preços do Governo Federal, referente ao mês de março/2020, apresentava mediana de R$ 80,00 (R$ 1,60 x 50 unid./caixa) , (peça 46) ; 
b)	Máscara N95, foram consultadas três contratações, uma do Comando do Exército-14 Regimento de Cavalaria Mecanizada e duas da Prefeitura de Marechal Deodoro/AL, com quantidades e preços de: 100 unidades a R$ 79,00 cada; 100 unidades a R$ 50,00 cada; e 74 unidades a R$ 55,08 cada (peça 17, p. 92-93) . O preço de referência considerado no mapa de apuração de preços correspondeu a este último (peça 17, p. 112) . O total demandado nos dois contratos era de 22.500 unidades. O Painel de Preços do Governo Federal, referente ao mês de março/2020, apresentava mediana de R$ 17,00 (peça 49) ;
c)	Luva descartável para procedimentos: foram consultadas três contratações, do INSS, da UFRJ e da PRF/RN, com quantidades e preços de: 530 caixas, R$ 39,90; 100 caixas, R$ 48,60; e 150 caixas, R$ 45,00, respectivamente (peça 17, p. 96-97) . O preço de referência considerado no mapa de apuração de preços correspondeu a este último (peça 17, p. 113) . O total demandado nos dois contratos era de 13.000 caixas. O Painel de Preços do Governo Federal, referente ao mês de março/2020, apresentava mediana de R$ 20,00 (peça 53) .
19.	O art. 4º-E, §1º, inc. VI, e § 2º, da Lei 13.979/2020, disciplinava, à época, acerca da pesquisa para a estimativa de preços aceitáveis para esse tipo de contratação emergencial, indicando os parâmetros mínimos e a gizando as condições excepcionais de sua dispensa, in verbis:
Art. 4º-E Nas contratações para aquisição de bens, serviços e insumos necessários ao enfrentamento da emergência que trata esta Lei, será admitida a apresentação de termo de referência simplificado ou de projeto básico simplificado. (Incluído pela Medida Provisória nº 926, de 2020) 
§ 1º  O termo de referência simplificado ou o projeto básico simplificado a que se refere o caput conterá: (Incluído pela Medida Provisória nº 926, de 2020) 
 (...) 
VI - estimativas dos preços obtidos por meio de, no mínimo, um dos seguintes parâmetros: (Incluído pela Medida Provisória nº 926, de 2020) 
a) Portal de Compras do Governo Federal; (Incluído pela Medida Provisória nº 926, de 2020) 
b) pesquisa publicada em mídia especializada; (Incluído pela Medida Provisória nº 926, de 2020) 
c) sítios eletrônicos especializados ou de domínio amplo; (Incluído pela Medida Provisória nº 926, de 2020) 
d) contratações similares de outros entes públicos; ou (Incluído pela Medida Provisória nº 926, de 2020) 
e) pesquisa realizada com os potenciais fornecedores. (grifou-se) .
§ 2º Excepcionalmente, mediante justificativa da autoridade competente, será dispensada a estimativa de preços de que trata o inciso VI do § 1º deste artigo. (Incluído pela Lei nº 14.035, de 2020) 
20.		Como visto, para atender ao citado dispositivo, a Fepiserh utilizou apenas a cotação de preços junto a potenciais fornecedores sem observar se estavam condizentes com os preços de mercado, que poderiam ser facilmente obtidos mediante consulta ao Painel de Preços. Posteriormente, embora tenha mencionado na Justificativa de Preços a realização de 'Pesquisa de Mercado no Banco de Preço' (peça 17, p. 116-117) , na prática, pinçou preços de contratações públicas, com quantitativos irrisórios comparados ao total que se pretendia adquirir e com preços superiores aos propostos pelas contratadas, com a finalidade de justificá-los, conquanto muito acima da mediana dos preços praticados no mês de março (mês objeto da pesquisa) , consoante se extrai de consulta no Painel de Preços do Governo Federal, no que toca aos itens questionados nesta representação (peças 46, 49 e 56) .
21.	A falta de amplitude na pesquisa de preços demonstra, no mínimo, uma falha no planejamento da Dispensa de Licitação 20/2020, que contraria a jurisprudência do TCU, consubstanciada nas seguintes decisões:
[Acórdão 713/2019-TCU-Plenário, da relatoria do Min. Bruno Dantas e 1.548/2018-TCU-Plenário, da relatoria do Min. Augusto Nardes]  
A pesquisa de preços para elaboração do orçamento estimativo da licitação não deve se restringir a cotações realizadas junto a potenciais fornecedores, devendo ser utilizadas outras fontes como parâmetro, a exemplo de contratações públicas similares, sistemas referenciais de preços disponíveis, pesquisas na internet em sítios especializados e contratos anteriores do próprio órgão.
[Acórdão 1604/2017-TCU-Plenário, da relatoria do Min. Vital do Rêgo]
A pesquisa de preços para elaboração do orçamento estimativo da licitação não deve se restringir a cotações realizadas junto a potenciais fornecedores, devendo, ainda, ser utilizadas outras fontes como parâmetro, a exemplo de contratações similares realizadas por outros órgãos ou entidades públicas, mídias e sítios eletrônicos especializados e portais oficiais de referência de custos. (grifou-se) 
22.	Ainda que formalmente a Fepiserh tenha atendido o inc. VI do §1º do art. 4º-E da Lei 13.979/2020, a falha na pesquisa de preços, culminou em contratação com sobrepreço, tornando necessária devida justificativa nos autos da contratação, conforme §3º do art. 4º-E da Lei 13.979/2020:
§ 2º Excepcionalmente, mediante justificativa da autoridade competente, será dispensada a estimativa de preços de que trata o inciso VI do § 1º deste artigo. (Incluído pela Lei nº 14.035, de 2020) 
3º Os preços obtidos a partir da estimativa de que trata o inciso VI do § 1º deste artigo não impedem a contratação pelo poder público por valores superiores decorrentes de oscilações ocasionadas pela variação de preços, desde que observadas as seguintes condições: (Incluído pela Lei nº 14.035, de 2020) 
I - negociação prévia com os demais fornecedores, segundo a ordem de classificação, para obtenção de condições mais vantajosas; e (Incluído pela Lei nº 14.035, de 2020) 
II - efetiva fundamentação, nos autos da contratação correspondente, da variação de preços praticados no mercado por motivo superveniente. (Incluído pela Lei nº 14.035, de 2020) 
23.	Contudo, não há qualquer justificativa nos autos da Dispensa de Licitação 20/2020 que esclareça quais os motivos que levaram a Fepiserh a contratar os itens 'máscara cirúrgica descartável 3 camadas', 'máscara N95' e 'luva descartável para procedimentos' com preços muito superiores aos preços de mercado, tanto considerando o mês de março/2020 (mês da pesquisa de preços) , como levando-se em conta o mês de abril/2020 (mês da contratação) . 
24.	A falha na pesquisa de preços e o sobrepreço das contratações 55 e 57/2020 restam patentes nos próprios autos das contratações. Tanto é que em 11/5/2020, menos de um mês da assinatura dos contratos 55 e 57/2020 (assinados em 16/4/2020) , ambos os contratos foram aditivados, mediante redução de preços (peças 15 e 16) , e novamente, em 29/6/2020 (peças: 28, p. 2-5; e 37, p. 36-38) . O Contrato 55/2020 ainda teve o terceiro aditivo, assinado em 15/7/2020, que acresceu em 50% no valor do contrato, estabelecendo novos preços para as quantidades aditadas (peça 37, p. 39-41) . O Contrato 57/2020, por fim, foi objeto de ulterior glosa, com vista a adequação dos preços aos indicados na Nota Técnica da Controladoria-Geral do Estado do Piauí CGE 5, de 4/6/2020 (peça 39) , especificamente no que tange aos produtos entregues depois de 4/6/2020 (peça 13, p. 6) .
25.	Relevante observar que os mencionados termos aditivos não lograram adequar os preços aos valores de mercado, tampouco foram realizadas as devidas pesquisas de preços necessárias para tal finalidade, haja vista a constante oscilação destes em face da pandemia da Covid-19, nem foram apresentadas justificativas para a adoção de preços superiores aos preços praticados no mercado em cada repactuação, em descumprimento ao disposto no art. 4º-E, §1º, inc. VI, e §§ 2º e 3º da Lei 13.979/2020. 
26.	Feitas essas considerações, passamos a quantificar os sobrepreços dos contratos e respectivos aditivos, bem como o superfaturamento das aquisições realizadas por contrato e por item questionado. 
Contrato 55/2020
Máscara cirúrgica
27. 	O contrato 55/2020 previu a aquisição de 11.600 caixas com 50 unidades de máscaras descartáveis com camada tripla, o que resulta em 580.000 unidades. O preço da caixa previsto no contrato foi de R$ 260,00, correspondente a R$ 5,20/unidade (peça 17, p. 122-137) .
28.	Em consulta ao Painel de Preços, com os critérios de busca 'máscara cirúrgica', região nordeste, por mês, retornaram os seguintes preços unitários de mercado, considerado como tal a mediana dos preços praticados: 	março/2020: 	R$ 1,60 (peça 46) ; 	abril/2020: 	R$ 2,69 (peça 52) ; maio/2020: R$ 2,50 (peça 47) ; 	junho/2020: R$ 1,20 (peça 48) ; 	julho/2020: R$ 0,90 (peça 58) ; e agosto/2020: R$ 0,82 (peça 60) . No Painel de Compras Covid-19, a mediana mensal do preço do item 'máscara cirúrgica' foi de:  	março/2020: 	R$ 1,60 (peça 62) ; 	abril/2020: 	R$ 2,29 (peça 63) ; maio/2020: R$ 2,63 (peça 64) ; 	junho/2020: R$ 1,80 (peça 65) ; 	julho/2020: R$ 1,60 (peça 66) ; e agosto/2020: R$ 1,00 (peça 60) .  
29.	Vale observar que a Nota Técnica da Controladoria-Geral do Estado do Piauí CGE 5, de 4/6/2020, calculou o preço de referência do item em R$ 2,46/unidade (peça 39, p. 24-25) .
30.	Portanto, com base na maior mediana de abril/2020 (mês da assinatura do contrato) , é possível afirmar que o Contrato 55/2020 foi celebrado com sobrepreço de R$ 1.455.800,00 (5,20 - 2,69 = 2,51; 2,51 x 580.000 = 1.455.800) , quanto a este item. Contudo, as 11.600 caixas incialmente contratadas só foram pagas, em 16/9/2020, com o preço repactuado no 1º e 2º TA, de R$ 4,75/unidade (R$ 237,50) , conforme atestam os documentos à peça 38, p. 1-8, 35-40 e 53.
31.	A Fepiserh informou à peça 13, p. 4, que as 11.600 caixas de máscara cirúrgica, inicialmente contratadas, foram entregues em maio/2020, ou seja, antes da emissão da Nota Técnica da Controladoria-Geral do Estado do Piauí CGE 5, de 4/6/2020, razão pela qual a repactuação do preço não teria observado o preço referencial indicado naquele documento, mas o preço vigente por ocasião da entrega dos produtos. Contudo, não constam dos autos atinentes à contratação eventuais pesquisas de preços realizadas para validar os preços repactuados no 1º TA, assinado em 11/5/2020, nem no 2º TA, assinado em 29/6/2020.   
32.	Era de se esperar do gestor que, por ocasião dos aditamentos celebrados, buscasse verificar a compatibilidade dos preços contratuais vigentes e dos novos preços ofertados pela contratada com aqueles realmente praticados no mercado, conforme preconizado no art. 4º-E, §1º, inc. VI, da Lei 13.979/2020.  Todavia, além de não ter verificado os preços de mercado nos meses de abril e maio, nem justificado tal omissão, conforme exigido no 4º-E, § 2º da Lei 13.979/2020, a Fepiserh aceitou a recusa da contratada em igualar o preço do item para aquele indicado na Nota Técnica 5/2020 da CGE/PI (valor unitário de R$ 2,46) que, pela data em que foi expedida (4/6/2020) , considerou os preços praticados no estado do Piauí justamente no mês de maio/2020, de forma que também restou descumprido o disposto no art. 4º-E, § 3º da Lei 13.979/2020.
33.	Assim, considerando-se a maior mediana mensal, de R$ 2,69, verificada no mês de abril (mês da assinatura do contrato e anterior à entrega dos produtos) , tem-se que o superfaturamento relativo ao pagamento das 580.000 unidades de máscaras cirúrgicas incialmente adquiridas no âmbito do Contrato 55/2020 foi de R$ 1.194.800,00 (4,75 - 2,69 = 2,06; 2,06 x 580.000 = 1.194.800) , cujo débito deve ser atualizado a partir 16/9/2020, data do efetivo pagamento do material (peça 38, p. 53) .
34.	Posteriormente, em 15/7/2020, foi assinado o 3º TA, que previu mais 11.199 caixas com 50 unidades (11.199 x 50 = 559.950 unidades) de máscaras descartáveis com camada tripla. O preço da máscara levou em consideração àquele indicado Nota Técnica CGE 5, de 4/6/2020 (R$ 2,46) , ou seja, de R$ 123,00 a caixa (peça 37, p. 39-41) . As notas fiscais correspondentes foram emitidas em 12 e 27/8/2020 (peça 37, p. 4 e 6) , o que indica que os produtos foram entregues no mês de agosto, sendo o pagamento realizado em 21/9/2020 (peça 37, p. 52-54) . 
35.	Mais uma vez, a Fepiserh não cuidou de realizar pesquisa de preços, tampouco de verificar se o preço de referência indicado na Nota Técnica da Controladoria-Geral do Estado do Piauí CGE 5, de 4/6/2020, pactuado no aditivo, ainda, estava em consonância com o preço praticado no mercado, tendo em vista o decurso de mais de um mês entre a divulgação da nota técnica e a assinatura do 3º TA.  
36.	Como já exposto, a Nota Técnica CGE 5, de 4/6/2020, levou em conta o preço de mercado do mês de maio (R$ 2,46) , próximo a mediana de R$ 2,50 obtido no painel de preços/filtro região nordeste, para o mesmo mês (peça 47) . Ocorre que o preço do produto baixou de forma acentuada nos meses subsequentes, conforme consultadas realizadas no Painel de Preços e no Painel de Compras Covid-19, antes especificadas. Mesmo considerando a maior mediana apurada nesses painéis, tem-se que o preço de mercado da 'máscara cirúrgica' baixou para R$ 1,80 em junho (peça 65) , R$ 1,60 em julho (peça 66) , mês da assinatura do 3º TA, e R$ 1,00 em agosto (peça 67) , mês da entrega dos produtos.  
37.	Portanto, considerando-se mediana mensal, de R$ 1,60, verificada no mês de julho no Painel de Compras Covid-19 (mês da assinatura do 3º TA e anterior à entrega dos produtos) , tem-se que o superfaturamento relativo ao pagamento das 559.950 unidades de máscaras cirúrgicas adquiridas por intermédio do 3º TA ao Contrato 55/2020 foi de R$ 481.557,00 (2,46 - 1,60 = 0,86; 0,86 x 559.950 = 481.557) , cujo débito deve ser atualizado a partir 21/9/2020, data do efetivo pagamento do material (peça 37, p. 52-54) .
38.	Dessarte, conjugando todas as unidades adquiridas e pagas do item máscara cirúrgica no contrato 55/2020, chega-se ao superfaturamento de R$ 1.676.357,00.
Máscara N95
39.	O contrato 55/2020 previu a aquisição de 20.000 unidades de máscaras N95, ao preço unitário de R$ 53,64 (peça 17, p. 122-137) . 
40.	Em consulta ao Painel de Preços, com os critérios de busca 'máscara N95', região nordeste, por mês, retornaram os seguintes preços unitários de mercado, considerado como tal a mediana dos preços praticados: 	março/2020: 	R$ 17,00 (peça 49) ; 	abril/2020: 	R$ 16,50 (peça 56) ; maio/2020: R$ 11,25 (peça 50) ; 	junho/2020: R$ 7,75 (peça 51) ; 	julho/2020: R$ 5,00 (peça 59) ; e agosto/2020: R$ 3,42 (peça 61) .
41.	A Nota Técnica da Controladoria-Geral do Estado do Piauí CGE 5, de 4/6/2020, calculou o preço de referência do item em R$ 8,83/unidade (peça 39, p. 24-25) .
42.	Em abril/2020 (mês da assinatura do contrato) , a mediana do Painel de Preços estava em R$ 16,50, tendo, portanto, o contrato sido celebrado com sobrepreço de R$ 742.800,00 (53,64 - 16,50 = 37,14; 37,14 x 20.000 = 742.800,00) , neste item. No entanto, as 20.000 unidades incialmente contratadas só foram pagas, em 16/9/2020, com o preço repactuado no 1º e 2º TA, de R$ 23,34/unidade, conforme atestam os documentos à peça 38, p. 1-8, 35-40 e 53.
43.	A Fepiserh informou à peça 13, p. 4, que essas 20.000 unidades foram entregues em maio/2020, antes da emissão da Nota Técnica da Controladoria-Geral do Estado do Piauí CGE 5, de 4/6/2020, razão pela qual a repactuação do preço não teria observado o preço referencial indicado naquele documento, mas o preço vigente por ocasião da entrega dos produtos. Contudo, não constam dos autos atinentes ao contrato eventuais pesquisas de preços realizadas para validar os preços repactuados no 1º TA, assinado em 11/5/2020, nem no 2º TA, assinado em 29/6/2020.  Além de não ter verificado os preços praticados no mercado nos meses de abril e maio, a Fepiserh aceitou a recusa da contratada em igualar o preço do item para aquele indicado na Nota Técnica 5/2020 da CGE/PI, publicada em 4/6/2020 (valor unitário de R$ 8,83) que, pela data em que foi expedida (4/6/2020) , considerou os preços praticados no Piauí, justamente no mês de maio/2020, quando ocorreu a entrega do material. Conforme exposto no item precedente, tais omissões descumpriram o art. 4º-E, §1º, inc. VI, e §§ 2º e 3º da Lei 13.979/2020.
44.	Assim, considerando-se mediana de R$ 16,50, verificada no mês de abril (mês da assinatura do contrato e anterior à entrega dos produtos) , tem-se que o superfaturamento relativo ao pagamento das 20.000 unidades de máscaras N95 incialmente adquiridas no âmbito do Contrato 55/2020 foi de R$ 136.800,00 (23,34 - 16,50 = 6,84; 6,84 x 20.000 = 136.800,00) , cujo débito deve ser atualizado a partir 16/9/2020, data do efetivo pagamento do material (peça 38, p. 53) .
45.	No 3º TA, assinado em 15/7/2020, foram previstas mais 26.432 unidades de máscara N95, com o preço unitário de R$ 8,83, indicado na Nota Técnica CGE 5, de 4/6/2020. As notas fiscais correspondentes foram emitidas em 12 e 27/8/2020 (peça 37, p. 4 e 6) , o que indica que os produtos foram entregues no mês de agosto, sendo o pagamento realizado em 21/9/2020 (peça 37, p. 52-54) .
46.	A Fepiserh não cuidou de realizar pesquisa de preços, tampouco de verificar se o preço de referência indicado na Nota Técnica da Controladoria-Geral do Estado do Piauí CGE 5, de 4/6/2020, pactuado no aditivo, ainda, estava em consonância com o preço praticado no mercado, tendo em vista o decurso de mais de um mês entre a divulgação da nota técnica e a assinatura do 3º TA.  Consoante mediana apurada no Painel de Preços, os preços de mercado de R$ 16,50 praticados em abril/2020 (peça 56) baixaram para R$ 11,25 em maio (peça 50) , R$ 7,75 em junho (peça 51) , R$ 5,00 em julho (peça 59) , mês da assinatura do 3º TA, e R$ 3,42 em agosto (peça 61) , mês da entrega dos produtos.  
47.	Assim, considerando-se mediana mensal, de R$ 5,00, verificada no mês de julho (mês da assinatura do 3º TA e anterior à entrega dos produtos) , tem-se que o superfaturamento relativo ao pagamento das 26.432 máscaras N95 adquiridas por intermédio do 3º TA ao Contrato 55/2020 foi de R$ 101.234,56 (8,83 - 5,00 = 3,83; 3,83 x 26.432 = 101.234,56) , cujo débito deve ser atualizado a partir 21/9/2020, data do efetivo pagamento do material (peça 37, p. 52-54) .
48.	Dessarte, conjugando todas as unidades adquiridas e pagas do item máscara N95 no contrato 55/2020, chega-se ao superfaturamento de R$ 238.034,56.
Encaminhamento em relação ao Contrato 55/2020
49.	Diante do superfaturamento de R$ 1.914.391,56 constatado no Contrato 55/2020, celebrado por meio da Dispensa de Licitação 20/2020, cabe converter o presente processo em Tomada de Contas Especial (TCE) , a fim de se promover a citação dos responsáveis pelos débitos apurados, atualizados a partir da data dos pagamentos superfaturados, conforme quadro abaixo:
	VALOR ORIGINAL 
	DATA DA OCORRÊNCIA

	R$ 1.194.800,00
	16/9/2020

	R$ 481.557,00
	21/9/2020

	R$ 136.800,00
	16/9/2020

	R$ 101.234,56
	21/9/2020

50.	Devem ser citados, solidariamente, pelo débito acima, nos termos do art. 25, §2º, da Lei 8.666/1993 ('Na hipótese deste artigo e em qualquer dos casos de dispensa, se comprovado superfaturamento, respondem solidariamente pelo dano causado à Fazenda Pública o fornecedor ou o prestador de serviços e o agente público responsável, sem prejuízo de outras sanções legais cabíveis') , conforme matriz de responsabilização anexa:
a)	o Sr. Pablo Dantas de Moura Santos, então Presidente da Fepiserh, responsável por ratificar a DL 20/2020 (peça 17, p. 119) , que culminou no contrato 55/2020 (peça 17, p. 122-137) , sem justificativa para adquirir os itens 'Máscara Cirúrgica' e '	Máscara N95', por valor superior ao preço médio praticado em compras semelhantes efetuadas por outros órgãos públicos no mesmo período, em afronta ao art. 4º-E, § 3º, da Lei 13.979/2020, bem como por assinar o 1º, 2º e 3º Termos Aditivos ao Contrato 55/2020 (peça 37, p. 33-41) , que estabeleceram, sem a devida pesquisa de preços, novos preços para tais itens, também superiores ao preço médio praticado no mercado por ocasião da assinatura dos aditivos, sem que fosse apresentada justificativa para essa situação, em descumprimento ao art. 4º-E, §1º, inc. VI, e §§ 2º e 3º da Lei 13.979/2020, cujos atos antieconômicos deram causa a ocorrência de dano ao erário correspondente ao superfaturamento apontado, de R$ 1.914.391,56; e  
b)	a empresa Dimensão Distribuidora de Medicamentos Eireli, por apresentar à Fepiserh proposta para fornecimento dos itens 'Máscara Cirúrgica' e 'Máscara N95' à Fepiserh (peça 18, p. 43-44) , no âmbito da Dispensa de Licitação 20/2020, assinar o Contrato 55/2020 (peça 17, p. 122-137) , bem como o 1º, 2º e 3º Termos Aditivos ao Contrato 55/2020 (peça 37, p. 33-41) , com preços superiores ao preço médio praticado em compras semelhantes efetuadas por outros órgãos públicos por ocasião da proposta de preços, da assinatura do contrato e dos termos aditivos, o que acarretou dano ao erário pelo superfaturamento identificado no fornecimento dos itens mencionados, da ordem de R$ 1.914.391,56.
Contrato 57/2020
Máscara cirúrgica
51.		O contrato 57/2020 previu a aquisição de 4.600 caixas com 50 unidades de máscaras descartáveis com camada tripla, o que resulta em 230.000 unidades. O preço da caixa previsto no contrato foi de R$ 260,00, correspondente a R$ 5,20/unidade (peça 17, p. 154-168) .
52.	Em consulta ao Painel de Preços, com os critérios de busca 'máscara cirúrgica', região nordeste, por mês, retornaram os seguintes preços unitários de mercado, considerado como tal a mediana dos preços contratados: 	março/2020: 	R$ 1,60 (peça 46) ; 	abril/2020: 	R$ 2,69 (peça 52) ; maio/2020: R$ 2,50 (peça 47) ; 	junho/2020: R$ 1,20 (peça 48) ; e 	julho/2020: R$ 0,90 (peça 58) . No Painel de Compras Covid-19, a mediana mensal do preço do item 'máscara cirúrgica' foi de:  março/2020: 	R$ 1,60 (peça 62) ; 	abril/2020: 	R$ 2,29 (peça 63) ; maio/2020: R$ 2,63 (peça 64) ; junho/2020: R$ 1,80 (peça 65) ; 	e julho/2020: R$ 1,60 (7peça 66) .  
53.	A Nota Técnica da Controladoria-Geral do Estado do Piauí CGE 5, de 4/6/2020, calculou o preço de referência do item em R$ 2,46/unidade (peça 39, p. 24-25) .
54.	Com base na maior mediana de abril/2020 (mês da assinatura do contrato) , é possível afirmar que o Contrato 55/2020 foi celebrado com sobrepreço de R$ 577.300,00 (5,20 - 2,69 = 2,51; 2,51 x 230.000 = 577.300,00) , neste item. Contudo, nenhum pagamento foi realizado com base no preço fixado originalmente. 
55.	O 1º TA, celebrado em 11/5/2020, reduziu o preço da caixa para R$ 239,00, ou seja, R$ 4,78/unidade (peça 16) , tendo sido pagas 1.000 caixas (50.000 unidades) com esse preço, sendo 900 caixas (45.000 unidades) faturadas nas Notas Fiscais 7.697, 7.699, 7.704 e 7.705 (peça 31, p. 10-13) , pagas em 21/5/2020 (peça 31, p. 67) , e 100 caixas (5.000 unidades) faturadas na Nota Fiscal 7.755 (peça 30, p. 6) , pagas em 23/6/2020 (peça 30, p. 88) . Registre-se que o Aditivo foi celebrado sem a devida pesquisa de preços e sem qualquer justificativa para a omissão, em afronta ao art. 4º-E, §1º, inc. VI, e §§ 2º e 3º da Lei 13.979/2020.
56.	Considerando-se a maior mediana mensal, de R$ 2,69, verificada no mês de abril (mês da assinatura do contrato e anterior à entrega dos produtos ocorrida em maio) , tem-se que o superfaturamento relativo ao pagamento das 50.000 unidades de máscaras cirúrgicas, pagas sob a égide do 1º TA ao Contrato 57/2020 foi de R$ 104.500,00 (4,78 - 2,69 = 2,09; 2,09 x 50.000 = 104.500) . O débito deve ser atualizado, no que tange a importância de R$ 94.050,00 (referente a 45.000 máscaras) , a partir de 21/5/2020 (peça 31, p. 10-13 e 67) , e no que ser refere a quantia de R$ 10.450,00 (referente a 5.000 máscaras) , a partir de 26/6/2020 (peça 30, p. 6 e 88) .
57.	Segundo a Fepiserh, o fornecimento dessas primeiras 1.000 caixas ocorreu em 5/5/2020 e no decorrer do mês de maio/2020 (peça 13, p. 5) . Os produtos fornecidos a partir de junho/2020 foram objeto de nova negociação de preços, formalizada por meio da 2º TA, assinado em 29/6/2020, que reduziu o preço do caixa da máscara cirúrgica para R$ 189,00, equivalente a R$ 3,78/unidade (peça 25, p. 34-37) , sendo faturados com aludido preço, conforme processos de pagamentos às peças 25, 27, 28, 29, 32, 34, 35, 36. 
58.	Contudo, após a celebração do 2º TA, a Fundação abriu processo administrativo, juntado à peça 39, para a readequação dos preços aos estabelecidos na Nota Técnica 5/2020 da CGE/PI, considerando, para tanto, o preço de 2,46/unidade (R$ 123,00/Caixa) do item máscara cirúrgica descartável, resultando numa glosa total de R$ 344.172,56, sendo R$ 231.000,00 referente ao item máscara cirúrgica (peça 39, p. 3) . A parcela de R$ 325.166,00 foi glosada dos processos de pagamento que estavam em aberto, referente às Notas Fiscais 8.047, 8.062, 8.063, 8.064, 8.056, 8.059, 8.065 e 8.066 (peças 32, 34, 35 e 36) e a diferença, de R$ 19.066,56, que ficou em aberto para ser glosada, devido a insuficiência de saldo em aberto no Contrato 57/2020, conforme informado pela Fepiserh, seria glosada em outro processo de pagamento da contratada (peça 13, p. 6-8) .
59.	Assim, considerando as providências administrativas que readequaram os preços da mascará cirúrgica ao valor de R$ 2,46/unidade, conforme recomendado na Nota Técnica da Controladoria-Geral do Estado do Piauí CGE 5, de 4/6/2020, tem-se por saneada a ocorrência de superfaturamento em relação às 3.500 caixas de máscaras cirúrgicas fornecidas em junho/2020.
Máscara N95
60.	O contrato 57/2020 previu a aquisição de 2.500 unidades de máscaras N95, ao preço unitário de R$ 53,64 (peça 17, p. 154-168) . Em abril/2020 (mês da assinatura do contrato) , a mediana do Painel de Preços, região nordeste, estava em R$ 16,50, tendo, portanto, o contrato sido celebrado com sobrepreço de R$ 92.850,00 (53,64 - 16,50 = 37,14; 37,14 x 2.500 = 92.850) , neste item. 
61.	Contudo, as 2.500 unidades de máscara N95 tiveram o preço readequado ao valor unitário de R$ 8,83, indicado na Nota Técnica da Controladoria-Geral do Estado do Piauí CGE 5, de 4/6/2020 (peça 39, p. 24-25) , conforme se extrai da tabela de glosa realizada pela Fepiserh (peça 39, p. 3) . 
62.	Assim, considerando as providências administrativas que readequaram os preços da mascará N95 ao valor de R$ 8,83/unidade, conforme recomendado na Nota Técnica da Controladoria-Geral do Estado do Piauí CGE 5, de 4/6/2020, tem-se por saneada a ocorrência de superfaturamento desse item do contrato 57/2020.
Luva descartável para procedimentos
63.	O contrato 57/2020 previu a aquisição de 13.000 caixas com 100 unidades de luvas, ao preço unitário de R$ 44,80 (peça 17, p. 154-168) .
64.	Em consulta ao Painel de Preços, com os critérios de busca 'luva para procedimento não cirúrgico', região nordeste, por mês, retornaram os seguintes preços de mercado, considerado como tal a mediana dos preços contratados: 	março/2020: 	R$ 20,00 (peça 53) ; 	abril/2020: 	R$ 29,45 (peça 57) ; maio/2020: R$ 39,00 (peça 54) ; e 	junho/2020: R$ 38,00 (peça 55) . No Painel de Compras Covid-19, a mediana mensal do preço da caixa de 'luva para procedimento não cirúrgico' foi de: março/2020: 	R$ 29,90 (peça 68) ; abril/2020: 	R$ 31,00 (peça 69) ; maio/2020: R$ 39,90 (peça 70) ; junho/2020: R$ 42,00 (peça 71) .
65.	A Nota Técnica da Controladoria-Geral do Estado do Piauí CGE 5, de 4/6/2020, calculou o preço de referência do item em R$ 25,22/unidade (peça 39, p. 24-25) .
66.	Com base na maior mediana de abril/2020 (mês da assinatura do contrato) é possível afirmar que o Contrato 55/2020 foi celebrado com sobrepreço de R$ 199.550,00 (44,80 - 31,00 = 13,80; 13,80 x 13.000 = 179.400) , neste item. 
67.	O 1º TA, celebrado em 11/5/2020, manteve o preço em 44,80 (peça 16) , tendo sido pagas 4.580 caixas do produto com esse preço, sendo 3.980 caixas faturadas nas Notas Fiscais 7.632 e 7.633 (peça 31, p. 7-8) , pagas em 21/5/2020 (peça 31, p. 67) , e 600 caixas faturadas nas Notas Fiscais 7.755 (peça 30, p. 6) e 7.781 (peça 26, p. 5) pagas em 23/6/2020 (peça 30, p. 88, e peça 26, p. 84, respectivamente) .
68. 	Considerando-se a maior mediana verificada no mês de maio (mês da assinatura do 1º TA e da entrega dos produtos) , de R$ 39,90 (peça 70) , tem-se que o superfaturamento relativo ao pagamento das 4.580 caixas de luvas, pagas sob a égide do 1º TA ao Contrato 57/2020 foi de R$ 22.442,00 (44,80 - 39,90 = 4,90; 4,90 x 4.580 = 22.442,00) . O débito deve ser atualizado, no que tange a importância de R$ 19.502,00 (referente a 3.980 caixas de luvas) , a partir de 21/5/2020 (peça 31, p. 7-8 e 67) , e no que ser refere a quantia de R$ 2.940,00 (referente a 600 caixas de luvas) , a partir de 26/6/2020 (peça 30, p. 6 e 88, e peça 26, p. 5 e 84) .
69.	As outras 1030 caixas de luvas, fornecidas a partir de junho/2020, no âmbito do Contrato 57/2020, faturadas conforme processo de pagamentos às peças 25, 27, 28, 29, 32, 34, 35, 36, tiveram o preço readequado, no já mencionado processo administrativo de glosa (peça 39) , para o preço indicado na Nota Técnica CGE/PI, de 4/6/2020, de R$ 25,22 (peça 39, p. 3) , resultando numa glosa de R$ 20.167,40.
70.	Assim, considerando as providências administrativas que readequaram os preços da mascará cirúrgica ao valor de R$ 25,22/unidade, conforme recomendado na Nota Técnica da Controladoria-Geral do Estado do Piauí CGE 5, de 4/6/2020, tem-se por saneada a ocorrência de superfaturamento sobre as 1030 caixas de luvas fornecidas em junho/2020.
Encaminhamento em relação ao Contrato 57/2020
71.	Diante do superfaturamento de R$ 126.942,00 constatado no Contrato 57/2020, celebrado por meio da Dispensa de Licitação 20/2020, cabe, também neste ponto, converter o processo em Tomada de Contas Especial (TCE) , a fim de se promover a citação dos responsáveis pelos débitos apurados, atualizados a partir, da data dos pagamentos superfaturados, conforme quadro abaixo:
	VALOR ORIGINAL 
	DATA DA OCORRÊNCIA

	R$ 94.050,00
	21/5/2020

	R$ 10.450,00
	23/6/2020

	R$ 19.502,00
	21/5/2020

	R$ 2.940,00
	23/6/2020

72.	Devem ser citados, solidariamente, pelo débito acima, nos termos do art. 25, §2º, da Lei 8.666/1993 ('Na hipótese deste artigo e em qualquer dos casos de dispensa, se comprovado superfaturamento, respondem solidariamente pelo dano causado à Fazenda Pública o fornecedor ou o prestador de serviços e o agente público responsável, sem prejuízo de outras sanções legais cabíveis') , conforme matriz de responsabilização anexa:
a)	o Sr. Pablo Dantas de Moura Santos, então Presidente da Fepiserh, responsável por ratificar a DL 20/2020 (peça 17, p. 119) , que culminou no contrato 57/2020 (peça 17, p. 154-168) , sem justificativa para adquirir os itens 'Máscara Cirúrgica' e '	Luva descartável para procedimentos', por valor superior ao preço médio praticado em compras semelhantes efetuadas por outros órgãos públicos no mesmo período, em afronta ao art. 4º-E, § 3º, da Lei 13.979/2020, bem como por assinar o 1º Termo Aditivo ao Contrato 57/2020 (peça 25, p. 30-37) , que estabeleceu, sem a devida pesquisa de preços, novos preços para tais itens, também superiores ao preço médio praticado no mercado por ocasião da assinatura dos aditivos, sem que fosse apresentada justificativa para essa situação, em descumprimento ao art. 4º-E, §1º, inc. VI, e §§ 2º e 3º da Lei 13.979/2020, cujos atos antieconômicos deram causa a ocorrência de dano ao erário correspondente ao superfaturamento apontado, de R$ 126.942,00; e  
b)	a empresa Distribuidora Nogueira de Medicamentos Ltda. - Disnomed, por apresentar à Fepiserh proposta para fornecimento dos itens 'Máscara Cirúrgica' e '	Luva descartável para procedimentos' à Fepiserh (peça 18, p. 43-44) , no âmbito da Dispensa de Licitação 20/2020, assinar o Contrato 57/2020 (peça 17, p. 154-168) , bem como o 1º Termo Aditivo ao Contrato 57/2020 (peça 16) , com preços superiores ao preço médio praticado em compras semelhantes efetuadas por outros órgãos públicos por ocasião da proposta de preços, da assinatura do contrato e dos termos aditivos, o que acarretou dano ao erário pelo superfaturamento identificado no fornecimento dos itens mencionados, da ordem de R$ 126.942,00.
CONCLUSÃO
73.	Diante das análises empreendida, verificada a ocorrência de dano ao erário pela irregular aplicação de recursos de origem federal, provenientes do Fundo Nacional de Saúde, identificados os responsáveis e quantificado o débito, mostra-se pertinente a conversão do processo em tomada de contas especial, autorizando-se, desse logo, a citação dos responsáveis, com o consequente apensamento destes autos ao processo que vier a ser autuado.
PROPOSTA DE ENCAMINHAMENTO
74.	Ante todo o exposto, submetem-se os autos à consideração superior, propondo:
	a) conhecer da representação, satisfeitos os requisitos de admissibilidade previstos no art. 237, inciso VI e parágrafo único, do Regimento Interno/TCU, e no art. 103, § 1º, da Resolução - TCU 259/2014, para, no mérito, considerá-la procedente;
b) determinar, nos termos do art. 47 da Lei 8.443/1992 c/c art. 252 do Regimento Interno/TCU, a conversão do presente processo em tomada de contas especial;
c) autorizar, desde logo, com fundamento nos arts. 10, § 1º, e 12, incisos I e II, da Lei 8.443/1992 c/c o art. 202, incisos I e II, do RI/TCU, as citações dos responsáveis arrolados a seguir, para que, no prazo de 15 (quinze) dias, apresentem alegações de defesa quanto às irregularidades apontadas, cujos elementos individualizados de responsabilização constam detalhados na Matriz de Responsabilização, constante do Anexo desta instrução, e/ou recolham, solidariamente, aos cofres do Fundo Nacional de Saúde, as quantias abaixo indicadas, atualizadas monetariamente a partir das respectivas datas até o efetivo recolhimento, abatendo-se na oportunidade a quantia eventualmente ressarcida, na forma da legislação em vigor:
c.1) do Sr. Pablo Dantas de Moura Santos (CPF XXX.457.573-XX) em solidariedade com a empresa Dimensão Distribuidora de Medicamentos Eireli (CNPJ 02.956.130/0001-28) , nos termos do art. 25, §2º, da Lei 8.666/1993, em decorrência do superfaturamento, da ordem de R$ 1.914.391,56, verificado na execução do Contrato 55/2020, celebrado por meio da Dispensa de Licitação 20/2020, decorrente da contratação, fornecimento e pagamento dos itens 'Máscara Cirúrgica' e 'Máscara N95' com preços superiores ao preço médio praticado em compras semelhantes efetuadas por outros órgãos públicos no mesmo período:
	VALOR ORIGINAL 
	DATA DA OCORRÊNCIA

	R$ 1.194.800,00
	16/9/2020

	R$ 481.557,00
	21/9/2020

	R$ 136.800,00
	16/9/2020

	R$ 101.234,56
	21/9/2020

c.2) do Sr. Pablo Dantas de Moura Santos (CPF XXX.457.573-XX) em solidariedade com a Distribuidora Nogueira de Medicamentos Ltda. - Disnomed (CNPJ 03.315.618/0001-39) , nos termos do art. 25, §2º, da Lei 8.666/1993, em decorrência do superfaturamento, da ordem de R$ 126.942,00, verificado na execução do Contrato 57/2020, celebrado por meio da Dispensa de Licitação 20/2020, decorrente da contratação, fornecimento e pagamento dos itens 'Máscara Cirúrgica' e '	Luva descartável para procedimentos' com preços superiores ao preço médio praticado em compras semelhantes efetuadas por outros órgãos públicos no mesmo período:
	VALOR ORIGINAL 
	DATA DA OCORRÊNCIA

	R$ 94.050,00
	21/5/2020

	R$ 10.450,00
	23/6/2020

	R$ 19.502,00
	21/5/2020

	R$ 2.940,00
	23/6/2020

d) informar os responsáveis de que, caso venham a ser condenados pelo Tribunal, os débitos ora apurados serão acrescidos de juros de mora, nos termos do § 1º do art. 202 do RI/TCU.
e) cientificar o Ministro de Estado da Saúde acerca da conversão do presente processo em tomada de contas especial, nos termos do art. 198, parágrafo único, do Regimento Interno/TCU;
f) encaminhar cópia do acórdão que vier a ser prolatado à Fundação Estatal Piauiense de Serviços Hospitalares, informando que o seu inteiro teor, incluindo o relatório e o voto que o fundamentam, poderá ser consultado no endereço www.tcu.gov.br/acordaos;
g) apensar os presentes autos ao processo de tomada de contas especial que vier a ser autuado, na forma prevista no art. 41 da Resolução - TCU 259/2014;
h) encaminhar, quando da citação, cópia da presente instrução ao Sr. Pablo Dantas de Moura Santos, então Presidente da Fepiserh, e às empresas Dimensão Distribuidora de Medicamentos Eireli e Distribuidora Nogueira de Medicamentos Ltda. - Disnomed."
É o relatório.

8.1. Fernanda Marcia de Lima Silva (12750/OAB-PI) e outros, representando Fundação Estatal Piauiense de Serviços Hospitalares - Fepiserh

Não atuou

REPRESENTAÇÃO. AQUISIÇÃO PÚBLICA VOLTADA AO ENFRENTAMENTO DA COVID-19. COMPRA DE ITENS MÉDICO-HOSPITALARES NO ESTADO DO PIAUÍ. IRREGULARIDADES. POSSÍVEL SUPERFATURAMENTO. PROCEDÊNCIA PARCIAL. CONVERSÃO EM TOMADA DE CONTAS ESPECIAL.

REPRESENTAÇÃO (REPR)

Secretaria de Controle Externo de Aquisições Logísticas (Selog)

Trata-se de representação formulada pela Secretaria de Controle Externo de Aquisições Logísticas (Selog) , no âmbito do Programa Especial de Atuação no Enfrentamento à Crise da Covid-19 (Coopera) . Neste caso, cuida-se especificamente de possível superfaturamento em contratações realizadas pela Fundação Estatal Piauiense de Serviços Hospitalares (Fepiserh) para fornecimento de aventais descartáveis, máscaras cirúrgicas e N95, luvas descartáveis e álcool em gel.
Consoante apontado pela unidade técnica, após a realização de diligências, por meio da Dispensa de Licitação 20/2020, a Fepiserh assinou o Contrato 55/2020 com a empresa Dimensão Distribuidora de Medicamentos EIRELI, no valor original de R$ 4.598.800,00, e o Contrato 57/2020 com a fornecedora Distribuidora Disnomed, no valor original de R$ 2.100.900,00, além de outro ajuste que não é objeto da presente representação. Todos foram assinados em 16/4/2020, para fornecimento de itens médico-hospitalares ao Hospital Getúlio Vargas (HGV) , sediado em Teresina/PI, ao Hospital Regional Justino Luz (HRJL) , sediado em Picos/PI, e à sede da Fepiserh.
A unidade instrutora realizou consistente análise dos preços contratados e mesmo considerando adequados alguns dos valores praticados, concluiu pela ocorrência de superfaturamento de R$ 1.914.391,56 no Contrato 55/2020 e de R$ 126.942,00 no Contrato 57/2020, o que fundamentou sua proposta de conversão dos autos em tomada de contas especial, nos termos do art. 47 da Lei 8.443/1992.
Endosso, na íntegra, a proposta da Selog. Destaco, na sequência, os aspectos mais relevantes da instrução processual.
Inicialmente, são evidentes as falhas incorridas pela Fepiserh na justificação dos preços.
As contratações públicas selecionadas para elaborar a justificativa dos preços possuem quantitativos irrisórios quando comparados ao total que se pretendia adquirir, o que afastou por completo a desejada apropriação de economia de escala. Não bastasse, foram pinçadas apenas compras com preços superiores aos pactuados, muito acima do preço médio de aquisições semelhantes efetuadas por outros órgãos públicos no mesmo período, então disponíveis no Painel de Preços do Governo Federal. 
A exemplo do que já fiz consignar em outros processos de minha relatoria, como por exemplo no voto que conduziu à prolação do Acórdão 1735/2021-TCU-Plenário, o entendimento deste Tribunal é pacífico no sentido de que a pesquisa de preço para elaboração do orçamento da licitação deve ser ampla e não pode se restringir aos valores praticados pelos potenciais fornecedores, consoante excerto extraído da Jurisprudência Selecionada desta Corte de Contas: 
"A pesquisa de preços para elaboração do orçamento estimativo da licitação não deve se restringir a cotações realizadas junto a potenciais fornecedores, devendo ser utilizadas outras fontes como parâmetro, a exemplo de contratações públicas similares, sistemas referenciais de preços disponíveis, pesquisas na internet em sítios especializados e contratos anteriores do próprio órgão." (Acórdãos 3.010/2016, 2.787/2017, 1.548/2018, 713/2019 e 3.224/2020, todos do Plenário) . 
Nem mesmo a Lei 13.979/2020, vigente à época com medidas extraordinárias para facilitar as aquisições destinadas ao enfrentamento da emergência sanitária decorrente do coronavírus, ao estabelecer que a estimativa de preços poderia ser obtida apenas por meio de pesquisa com os potenciais fornecedores, autorizava o poder público a pagar valores superiores ao de mercado, sem uma prévia negociação com os fornecedores e uma efetiva fundamentação que justificasse a aquisição (incisos I e II do § 3º do art. 4ºE) . Providências essas que não foram adotadas com efetividade no caso em exame.
Aliás, as deficiências na pesquisa de preços e o sobrepreço das contratações acabaram corroborados pela própria condução dos processos internos na Fepiserh. Tanto é que os contratos foram por duas vezes aditivados para redução dos preços, a primeira delas com menos de um mês da assinatura. Além disso, Nota Técnica da Controladoria-Geral do Estado do Piauí CGE 5, emitida menos de dois meses após o início dos ajustes, apontou preços referenciais substancialmente inferiores aos pactuados, o que novamente exigiu revisão dos preços.
Detalho, por exemplo, que o Contrato 55/2020 previu a aquisição de máscaras descartáveis por R$ 5,20/unidade, ao passo que a Controladoria-Geral do Estado do Piauí CGE 5 calculou preço de referência do item em R$ 2,46/unidade. As avaliações da Selog, baseadas em registros do Painel de Preços e do Painel de Compras Covid-19, apontam que a maior mediana mensal verificada no mês de abril (mês da assinatura do contrato e anterior à entrega dos produtos) foi de R$ 2,69, o que implica em superfaturamento total de R$ 1.194.800,00 na primeira entrega dos produtos. A esse pagamento irregular deve ser somado aquele decorrente de aquisição adicional dos mesmos itens, feita após o terceiro aditamento, com superfaturamento de R$ 481.557,00. Nessa última oportunidade, quando já reduzido o preço contratual para R$ 2,46/unidade, os referenciais de contratações contemporâneas indicavam um paradigma de R$ 1,60/unidade.
No mesmo contrato, o superfaturamento apurado para o item "máscara N95" alcançou R$ 238.034,56. Em uma primeira aquisição, o preço praticado de R$ 23,34 contrasta gravemente com a referência de R$ 16,50, verificada no mês de abril (mês da assinatura do contrato e anterior à entrega dos produtos) . Em nova aquisição, decorrente do terceiro aditivo, o preço assinado, de R$ 8,83, era muito superior ao referencial apontado pelos sistemas de contratações públicas, que registrou mediana de R$ 5,00 no mês de julho (mês da assinatura do 3º TA e anterior à entrega dos produtos) .
Em relação ao Contrato 57/2020, a aquisição de máscaras cirúrgicas por R$ 4,78, quando a maior mediana mensal, verificada no mês de abril (mês da assinatura do contrato e anterior à entrega dos produtos ocorrida em maio) , era de R$ 2,69, resultou em superfaturamento de R$ 104.500,00. A esse, ainda, deve ser somado os prejuízos decorrentes da aquisição do item "luva descartável para procedimentos", que totalizaram R$ 22.442,00, uma vez que o preço praticado por caixa foi R$ 44,80 quando a maior mediana verificada no mês de maio (mês da assinatura do 1º TA e da entrega dos produtos) era de R$ 39,90.
Nesse cenário, considerando as evidências de utilização de recursos federais nas aquisições em exame e a existência de elementos fáticos e jurídicos que apontam a ocorrência de dano ao erário, nos termos do art. 5º da IN 71/2012 do TCU, proponho, em linha com a Selog, a conversão do processo em tomada de contas especial.
Acrescento, ainda, autorização para que, desde logo, nos termos propostos pela unidade de instrução e detalhados no acórdão, seja citado, em solidariedade com as empresas contratadas, o Sr. Pablo Dantas de Moura Santos, então Presidente da Fepiserh, responsável por ratificar a Dispensa de Licitação 20/2020, que culminou nos Contratos 55/2020 e 57/2020, sem justificativas para adquirir os itens com valores superiores aos de mercado. Foi ele, ainda, nos dois ajustes, responsável pela assinatura dos aditivos contratuais que estabeleceram, sem a devida pesquisa de preços, novos preços também superiores aos valores médios de referência.
Ante o exposto e em pontual ajuste da proposta de mérito da unidade instrutiva, considerando que não há superfaturamento para todos os itens examinados, VOTO no sentido de que o Tribunal adote a minuta de acórdão que ora submeto à deliberação deste Colegiado, pela procedência parcial desta representação, com a conversão do processo em tomada de contas especial e a consequente citação dos responsáveis identificados.
TCU, Sala das Sessões, em 17 de novembro de 2021.
JORGE OLIVEIRA 
Relator